臺灣臺南地方法院家事判決　九十一年度家訴字第六二號
　　原　　　告　乙○○
　　被　　　告　行政院國軍退除役官兵輔導委員會佳里榮譽國民之家
　　法定代理人　甲○○
　　訴訟代理人　丙○○
右當事人間請求確認文書真正等事件，本院判決如左：
　　主　  文
原告之訴駁回。
訴訟費用由原告負擔。
　　事　　實
甲、原告方面：
  一、聲明：
　（一）確認謝漢林於民國八十七年九月二十二日之代筆「單身榮民親屬及權益交代
        表」為真正，被告應將代管謝漢林生前遺留遺款新台幣0000000元、
        美金一００元、人民幣六十元及黃金戒指一枚重三點七公克交付原告。
　（二）訴訟費用由被告負擔。
  二、陳述：
　（一）謝漢林（男‧民國○○年○月○○○日生‧身分證統一編號：Ｚ00000
        0000號‧民國八十九年九月二十二日死亡‧生前最後住所：台南縣七股
        鄉三股村三股一四七號）係榮民，原住台南縣七股鄉三股村一四七號之佳里
        榮譽國民之家（以下簡稱佳里榮家），現已死亡，然其於民國八十七年九月
        二十二日假佳里榮家，就其個人死後財務善後交代事宜，委請該榮民之家輔
        導員洪進仕代筆書具「單身榮民親及權益交代表」乙紙（以下簡稱系爭交代
        表），期望遺產由乾妹乙○○（即原告）繼承，此有當時在場之該榮民之家
        輔導員洪進仕（亦為代筆人）及見證人許耀先、李學九及權利維護交代人黃
        上机等人於該交待表簽名為證。
　（二）茲義兄謝漢林去世後，其遺產係由被告管理，聲請人依法向被告佳里榮家聲
        請交付遺產，佳里榮家二次行文原告，要求原告應將「單身榮民親及權益交
        代表」之代筆遺囑向法院聲請確認，才准辦理遺贈事宜，有該佳里榮民之家
        函件為憑。
乙、被告方面：
  一、聲明：
　（一）原告之訴駁回。
　（二）訴訟費用由原告負擔。
  二、陳述：
　（一）按當事人主張於己有利之事實者，就其事實有舉證之責任，為民事訴訟法第
        二百七十七條所明定。又「確認不動產所有權歸屬之訴，應由原告提出確實
        證據，證明所有權歸屬於已，若原告不能為切當之證明，而依法院調查復不
        能得相當之憑信者，則無論被告能否舉出反證，及所舉反證是否可信均可不
        問」，亦有最高法院十九年上字第一０三九號判例要旨可供參照。
　（二）次按代筆遺囑，由遺囑人指定三人以上之見證人，由遺囑人口述遺囑意旨，
        使見證人中之一人筆記、宣讀、講解，經遺囑人認可後，記明年、月、日，
        及代筆人之姓名，由見證人全體及遺囑人同行簽名，遺囑人不能簽名者，應
        按指印代之，民法第一千一百九十四條定有明文。故民法之代筆遺囑為要式
        行為，違反法定方式而為者，依民法第七十三條前段規定應為無效。
　（三）本件原告起訴確認已故之謝漢林君，於八十七年九月二十日委由被告機關內
        輔導員洪進士代筆書具之「單身榮民親屬及權益交代表」為真正之遺囑，則
        其自應就遺囑之適法成立生效負舉證責任，況自「單身榮民親屬及權益交代
        表」形式觀之，謝漢林委託洪進士代填之內容是否出於遺囑之真意，亦非無
        疑，凡此均應由原告負舉證責任。
    理    由
一、按確認法律關係之訴，非原告有即受確認判決之法律上利益者，不得提起之；確
    認證書真偽或為法律關係基礎事實存否之訴，亦同。民事訴訟法第二百四十七條
    第一項定有明文。本件原告起訴主張謝漢林所立之「單身榮民親及權益交代表」
    之系爭交代表為真正乙節，惟查，被告對系爭交代表之真正，並未爭執，被告所
    爭執者為系爭交代表是否有遺囑之效力，則被告對系爭交代表之真正既未爭執，
    原告請求確認系爭交代表之真正，即無即受確認判決之法律上利益，是原告此部
    分請求，為無理由，不應准許。
二、按遺囑之內容通常均涉及重要事項，利害關係人每易產生爭執，為確保遺囑人之
    真意，並防止事後之糾紛，民法乃規定遺囑為要式行為，必須依一定方式為之，
    始生效力（民法第一千一百八十九條參照）。次按代筆遺囑，由遺囑人指定三人
    以上之見證人，由遺囑人口述遺囑意旨，使見證人中之一人筆記、宣讀、講解，
    經遺囑人認可後，記明年、月、日，及代筆人之姓名，由見證人全體及遺囑人同
    行簽名，遺囑人不能簽名者，應按指印代之，民法第一千一百九十四條定有明文
    。復按關於代筆遺囑同法第一千一百九十四條更規定應由見證人全體及遺囑人同
    行簽名，遺囑人不能簽名者，應按指印代之，見證人則特別規定須以簽名為之，
    排除同法第三條第二項蓋章代簽名、第三項以指印、十字或其他符號代簽名，在
    文件上經二人簽名證明等方式之使用（最高法院八十六年度台上字第九二一號判
    決參照）。再按民法第一千一百九十四條所定之見證人，依其文義及立法意旨觀
    之，應以被繼承人為遺囑時，始終親自在場與聞其事並得為證明及簽名於其上之
    人（八十五年度台上字第一六七二號判決參照）。
三、本件原告主張謝漢林（男‧民國○○年○月○○○日生‧身分證統一編號：Ｚ0
    00000000號‧民國八十九年九月二十二日死亡‧生前最後住所：台南縣
    七股鄉三股村三股一四七號）於八十七年九月二十二日在佳里榮家，就其個人死
    後遺產欲由其乾妹乙○○（即原告）繼承之財務善後交代事宜，委請佳里榮民之
    家輔導員洪進仕代筆書具「單身榮民親及權益交代表」壹紙，因被告佳里榮家拒
　　絕交付謝漢林遺產予原告，爰請求確認「單身榮民親及權益交代表」之代筆遺囑
　　為真正，並請求被告將謝漢林之遺產新台幣0000000元、美金一００元、
　　人民幣六十元及黃金戒指一枚重三點七公克交付原告等語。被告則以該「單身榮
　　民親及權益交代表」並無法證明謝漢林委託洪進士代填之內容係出於遺囑之真意
　　，且該「單身榮民親及權益交代表」並不符合代筆遺囑之要式，應屬無效等語，
　　資為抗辯。經查，證人洪進仕即系爭交代表之代筆人證稱「確實是我代筆的，榮
　　家規定在榮民意識還清醒時就必須製作，寫該文件時原告乙○○並不在場，謝漢
　　林確實是有要將遺產給原告繼承的意思。當時我與謝漢林寫好後，去給房長許耀
　　先、李學九簽名，是我們兩人一起去分別找他們兩位，黃上機是輔導室主任，我
    們做完整個文書流程之後彙整上去，黃上機再簽名，所以對這份證書之真正無意
    見」
    等語（見本院九十一年八月三十日審理筆錄）；而證人即系爭交代表見證人許耀
    先證稱「簽名是我簽的，但文書上的內容我都不知道，洪進仕叫我簽就可以，他
    說有事情他要負責，我事先都不清楚，內容我也沒看」等語（見本院九十一年八
    月三十日審理筆錄）；綜合以上二名證人之證詞，系爭交代表書立之時，應僅有
    謝漢林及洪進仕二人在場，揆諸前揭說明，系爭交代表書立之時，既只有謝漢林
    及洪進仕二人在場，自不符合代筆遺囑應有三名見證人始終在場與聞其事之規定
    ，是系爭交代表即無代筆遺囑之效力。是原告主張系爭交代表係代筆遺囑，即難
    採信，而被告抗辯系爭交代表並無代筆遺囑之效力，為可採信。從而，原告以系
    爭交代表係代筆遺囑請求被告給付謝漢林之遺產云云，並無理由，不應准許。
四、據上論結，原告之訴，為無理由，依民事訴訟法第第七十八條，判決如主文。
中      華      民      國    九  十  一    年    九    月    十  三    日
                                  臺灣臺南地方法院家事法庭
~B法　　　官　王  獻  楠
右為正本係照原本作成。
如對本判決上訴，須於判決送達後二十日內向本院提出上訴狀。
中      華      民      國    九  十  一    年    九    月    十  三    日
~B法院書記官　白  貴  珠
